臺灣高等法院民事判決　九十二年度訴易字第九八號
　　原　　　告　新竹市財團法人昌益文教基金會
　　法定代理人　謝素真
　　訴訟代理人　張碧娟
　　被　　　告　甲○○
　　　　　　　　國興保全股份有限公司
　　法定代理人　莊永熹
　　訴訟代理人　張宣偉
當事人間侵權行為損害賠償事件，本院於民國九十三年五月十九日言詞辯論終結，判
決如下：
    主　    文
被告應連帶給付原告新台幣參拾伍萬柒仟玖佰壹拾參元，及自民國九十二年十月十日
起至清償日止，按年息佰分之伍計算之利息。
訴訟費用由被告連帶負擔。
    事實及理由
一、原告起訴主張：伊於民國（下同）九十年十月四日委託張碧娟提領新台幣（以下
    同）三十五萬七千九百十三元，張碧娟提領後遺忘在遠東國際商業銀行（以下稱
    遠東商銀）新竹分行內，詎被告國興保全股份有限公司（以下稱國興公司）雇用
    並派駐在該分行擔任保全人員之被告甲○○，於執行職務中侵占該遺失物，為此
　　依民法第一百八十四條第一項規定，求為命被告甲○○賠償三十五萬七千九百十
　　三元，並自九十二年十月十日起至清償日止，按年息百分之五計算之利息，及依
　　民法第一百八十八條第一項前段規定，求為命被告國興公司連帶負責之判決等語
　　。
二、被告甲○○否認侵占遺失物，聲明求為駁回原告之訴。被告國興公司則以：系爭
    款項非原告所有，原告欠缺當事人適格；張碧娟可能未提領或隱匿系爭現款，或
    在別處遺失，或其遺失物遭第三人掉包；縱被告甲○○撿拾遺失物，與執行職務
    行為無關；伊選任及監督被告甲○○執行職務，已盡相當之注意，依民法第一百
    八十八條但書規定，伊無需負賠償責任；張碧娟對於損害之發生有重大過失，且
    原告委任張碧娟及監督其執行委任事務，均有疏失，依民法第二百十七條規定，
    應免除或減輕伊之責任等語，資為抗辯。聲明求為：(一)駁回原告之訴駁回；(二)如
    受不利判決，願供擔保，請准宣告免予假執行。
三、原告主張：被告甲○○受僱於被告國興公司，自九十年八月二日起派駐在新竹市
    ○○路二一六號遠東國際商業銀行（以下稱遠東商銀）新竹分行擔任保全人員乙
    節，業據原告提出被告國興公司基本資料查詢表為證（附帶民事訴訟卷第十四頁
    ）。核與被告國興公司提出之變更登記表、留駐服務契約書、被告甲○○履歷表
    、服務志願書、約定書相符（本院卷第二十七至三十七、五十一、五十二頁）。
    並為被告所不爭執，堪信為真正。
四、原告主張：訴外人陳鏗合為捐贈三十五萬元予伊，交付記載提款金額三十五萬七
    千九百十三元之新竹市第一信用合作社取款憑條乙張予伊，經伊委請張碧娟於同
    年十月四日上午十一時許在新竹市第一信用合作社提領現金三十五萬七千九百十
    三元等語，業據原告提出其設立許可證書、法人登記證書、九十年度綜合所得稅
    結算申報書、會計師查核報告書、收據、九十年度機關團體及其作業組織結算申
    報書、取款憑條為證（附帶民事訴訟卷第五至十三頁、本院卷第二十、八十七、
    九十五至一０六頁）。核與證人陳鏗合證稱：「我捐贈原告，寫好提款條給謝素
    真，我的意思是要捐三十五萬元，七千多的零頭是自己留著急用，請原告一併提
    領出來的，領到零頭要還給我。（提示取款憑條）是這一張，後來謝素真還我七
    千多元，當時錢遺失了，她先墊還，她是以原告的名義還我。有依法取得收據及
    申報捐款。」（本院卷第七十九至八十一頁），及證人謝素真證稱：「陳鏗合要
    捐給原告，把取款條交給我，他當時有說他要捐三十五萬元，並說他比較忙，請
    我代領一些錢，所以他一次開取款條給我，帳戶記得是新竹一信．．有時原告人
    手不夠，會拜託張碧娟去提領，這筆款項就是我拜託她去提領的。提領當天，她
    告訴我說錢不見了，細節不太記得，我是告訴張碧娟說陳鏗合已經捐了，就由原
    告先吸收。我把零頭交給陳鏗合，三十五萬元的部分我有開收據給陳鏗合。」（
    本院卷第八十二頁）相符，堪信為真正。被告國興公司抗辯張碧娟可能未提領現
    金及該捐贈不實云云，未舉反證以實其說，不足憑採。從而原告委託張碧娟自陳
    鏗合之帳戶提領出存款時，張碧娟即以原告之代理人身分受領此款項，依民法第
    一百零三條第二項準用第一項規定，該受領之意思表示直接對原告發生效力，原
    告因而取得存款所有權，則原告主張被告甲○○侵占此款項而提起本訴，其當事
    人適格毫無欠缺。
五、原告主張：張碧娟提款後，將其放在一只灰黑色塑膠手提袋內（其內並放置存摺
    ），隨即轉往遠東商銀新竹分行辦理其他事務後遺忘在該分行之大廳座位上並離
    去，被告甲○○於同日上午十一時五十四分執行職務時發現該遺失物，竟意圖為
    自己不法所有，侵占入己等語，被告雖以前詞置辯，但查：
(一)被告甲○○侵占遺失物之犯行，經臺灣新竹地方法院檢察署檢察官以九十一年度
    偵字第二六二二號提起公訴，台灣新竹地方法院九十一年度易字第六八七號判處
    罪刑，再經本院九十二年度上易字第二六九六號判決駁回被告甲○○之上訴而告
    確定，經本院調閱該刑事卷宗查核在案。
(二)原告主張張碧娟發現遺失現款後，隨即回到遠東商銀新竹分行找尋等語。被告甲
    ○○亦於九十年十一月十六日警訊時陳稱有一位小姐於當日十一時十分請求其幫
    忙尋找一只塑膠袋等語；再於九十二年四月七日臺灣新竹地方法院法官訊問時陳
    稱張碧娟「好像很緊張，慌慌張張的」。揆諸常情，張碧娟如非遺失相當價值之
    物品，何需多次返回遠東商銀新竹分行尋找？何需為此緊張？是原告主張張碧娟
    遺留在該分行座位上之塑膠袋內放有前揭提領之現金，應堪採信。
(三)被告甲○○雖辯稱當日其拾獲一只白色塑膠袋，內裝空白領款單據，即放在於置
    有提款條之桌子抽屜內云云。但查，檢察官勘驗遠東商銀新竹分行於九十一年十
    月四日之監視錄影帶，拍攝內容為：「上午十一點二十七分二十五秒張碧娟坐在
    大門口左邊第二排位置第一位，手拿著灰黑色袋子放在隔壁位子上。十一點四十
    六分左右，張碧娟僅拿著小皮包走出大門，未將灰黑色袋子拿走。直到十一點五
    十四分四十五秒左右，被告甲○○用右手接觸張碧娟遺忘在座位上之灰黑色袋子
    ，並檢視袋內之物，於十一點五十五分十七秒左右將之取走，在此期間內，均無
    他人接觸過該袋子。」，有翻拍之錄影畫面及履勘筆錄附於偵查卷可稽。臺灣新
    竹地方法院法官勘驗當日錄影帶結果為：十一時四十五分五十九秒張碧娟起身離
    去，其右手邊椅子上有一黑影，五十三分椅子上之黑影仍在，五十四分四十五秒
    被告甲○○接近黑影，將該袋子拾起，停留至五十五分九秒，有訊問筆錄及翻拍
    之錄影畫面附於刑事卷宗可稽。另證人即該分行行員曾子娟於九十年十月十二日
    警訊時證稱：我負責播放監視錄影帶，錄影帶中顯示被告甲○○拾得者並非白色
    塑膠袋，而是類似灰黑色塑膠袋，從張碧娟離開本行後直到返回拿遺留之塑膠袋
    時，除了被告甲○○靠近並拿起該塑膠袋外，無其他人靠近，被告甲○○拿起塑
    膠袋後看了許久，然後放在寫字檯上，在旁站了許久，之後好像將袋子放在寫字
    檯的抽屜裡，約下班時他從該抽屜拿出一包東西往垃圾桶丟棄等語。堪認被告甲
    ○○確撿拾張碧娟所遺失，內放現款及存摺之灰黑色塑膠袋，而非被告甲○○抗
    辯之白色塑膠袋。
(四)證人即遠東商銀新竹分行襄理蔡東山於九十年十二月三日警訊時證稱：被告甲○
    ○於同年十月五日才交出一只白色塑膠袋，內裝取款條等語。衡諸常理，被告甲
    ○○在張碧娟所指座位拾獲塑膠袋，其後見張碧娟神色慌張，要求協助尋找塑膠
    袋，被告甲○○如無侵占意圖，當立即取出其所拾獲之塑膠袋供張碧娟辨認，但
    其卻遲至張碧娟會同襄理檢視監視錄影帶，發現其有撿拾塑膠袋之行為後，始交
    出一只白色塑膠袋，實有違常理，堪認該白色塑膠袋係被告甲○○試圖掩飾侵占
    犯行而提出。
(五)張碧娟於上開刑事案件，就返回遠東商銀新竹分行尋找遺失之塑膠袋過程，前後
    陳述始終一致。但被告甲○○於九十一年五月二十九日檢察官偵訊時陳稱：「第
    一次張碧娟出去後又回來問我有沒有看到一個袋子，我拿給她看說是不是塑膠袋
    ，她說不是，第二天她又來說她掉了錢。」；於臺灣新竹地方法院同年十月三十
    日訊問時陳稱：「（撿到白色袋子之前或之後，那位女子來向你表示丟一個袋子
    ？）是之後快三點半」、「她三點多第一次進來時說她掉一個袋子，我問她遺失
    何袋子，她說只是一個普通袋子，她問我有無撿到，我說有撿到裡面都是存款單
    的袋子是不是，她說不是，她問完就走了，並未留下來詢問銀行裡面人員。」、
    九十二年三月十四日訊問時陳稱：「（她找你幾次？）找我二次，第一次我吃完
    飯約十二點多一點我在外面抽煙，問我有無撿到東西，我說沒有重要東西，我有
    向她表示，我有撿到袋子裡面有放取款條。第二次是下午快三點她又來，又問我
    有無撿到袋子，這一次她才告訴我說裡面有錢。」、九十二年四月七日訊問時陳
    稱：「第一天來找我應該有三次」、「（上次庭訊為何說第一次找你的時候有向
    她表示你有撿到袋子裡面放取款條？）那是在外面的時候我有告訴張碧娟，後來
    張碧娟第三次來找的時候我又有說一次。」，前後陳述頗有出入，自難採信。
(六)檢察官囑託法務部調查局對被告甲○○作測謊鑑定，其被詢及「未曾在遠東商銀
    拾獲現金」、「未占有被害人之現金」問題，呈情緒波動反應，研判有說謊，有
    該九十一年七月四日調科參字第０九一００四０七五００號測謊報告書附於偵查
    卷為憑。
(七)被告甲○○雖聲請本院勘驗遠東商銀新竹分行在其他位置所設監視錄影器材拍攝
    之錄影帶。但被告國興公司陳明其曾向該分行索取錄影帶，但該分行已重複使用
    錄影帶，未保留當日其他錄影記錄等語。且上開事證足資認定被告甲○○有侵占
    遺失物之行為。是被告甲○○聲請調查此部分證據，已屬不能，且無必要。
(八)綜上事證，堪信原告主張被告甲○○侵占張碧娟所遺失之系爭現款為可採，被告
　　之抗辯為卸責之詞，不足採信。
六、按民法第一百八十八條第一項規定：「受僱人因執行職務，不法侵害他人之權利
    者，由僱用人與行為人連帶負損害賠償責任。但選任受僱人及監督其職務之執行
    ，已盡相當之注意或縱加以相當之注意而仍不免發生損害者，僱用人不負賠償責
    任。」次按最高法院四十二年台上字第一二二四號判例闡示：「民法第一百八十
    八條第一項所謂受僱人因執行職務不法侵害他人之權利，不僅指受僱人因執行其
    所受命令，或委託之職務自體，或執行該職務所必要之行為，而不法侵害他人之
    權利者而言，即受僱人之行為，在客觀上足認為與其執行職務有關，而不法侵害
    他人之權利者，就令其為自己利益所為亦應包括在內。」。查：
(一)前開被告國興公司與遠東商銀簽訂之留駐服務契約書第五條約定留駐服務內容包
    括「執行銀行勤務工作要求之事項」；第九條約定被告國興公司派任警衛人員應
    遵從遠東商銀分行主管之合理指示（本院卷第二十九、三十頁）。被告間簽訂之
    約定書第三條第二款約定被告甲○○「派遣擔任留駐服務期間，應盡力配合，並
    須接受負責人之指導與監督」（本院卷第三十六頁）。而被告甲○○坦承遠東商
    銀要求警衛發現客戶遺留之物品，要負責保管，並轉交銀行櫃台職員。核與證人
    曾子娟於九十年十月十二日警訊時證稱：銀行有口頭規定員工拾得客戶物品，要
　　替客戶保管等語相符，有警訊筆錄附於上開偵查卷宗可稽。堪認被告甲○○在銀
　  行內執行保全職務時拾獲客戶之遺失物，負有保管之或轉交銀行行員之義務，亦
    即履行此一義務屬被告甲○○之職務行為之一。被告甲○○發現張碧娟遺失在銀
    行內之現金、存摺等物品，假藉履行保管義務而加以侵占入已，乃利用職務行為
    遂行侵占之不法侵害行為。被告國興公司抗辯被告甲○○侵占遺失物之行為與執
    行職務無關云云，顯不可採。
(二)被告國興公司抗辯：被告甲○○係政戰專修五六期軍法科畢業，以空軍總部軍法
    少尉退役，無保全業法所定不得擔任保全人員之消極條件，且伊對其為職前教育
    ，要求其簽署服務志願書、約定書，並每日查核勤務等語，固據被告國興公司提
    出留駐服務契約書、被告甲○○履歷表、服務志願書、約定書、金融機構留駐人
    員工作準則、留駐服務日誌為證（本院卷第二十七至三十七、五十八、五十九頁
    ），並為原告所不爭執，堪信為真正。但查，被告甲○○之資歷及客觀條件，僅
    供被告國興公司判斷其是否堪任此一勞務之參考，被告國興公司仍應就被告甲○
    ○之人格是否誠實、可靠及其執行勤務之具體內容，負監督、查核之責。經查，
    被告國興公司未陳明於雇用關係存續期間，曾採取任何可行方法查察保全人員之
    信用狀況。且上開留駐服務日誌顯示被告國興公司僅形式查核保全人員執行例行
    勤務之時間，毫未查核具體執行狀況，其根本無法於特殊事件發生當日立即調查
    及採取防免損害之作為，其監督甲○○職務之執行，顯未盡相當之注意。
(三)綜上，被告甲○○為被告國興公司之受僱人，因執行職務不法侵害原告之所有權
    ，且被告國興公司監督被告甲○○職務之執行，未盡相當之注意，原告主張被告
    甲○○應依民法第一百八十四條第一項規定負賠償責任，被告國興公司應依民法
    第一百八十八條第一項前段規定連帶負責，顯非無據。
七、按民法第二百十七條第一項規定：「損害之發生或擴大，被害人與有過失者，法
    院得減輕賠償金額或免除之。」是所謂被害人與有過失，須其行為為損害之共同
    原因，且有助成損害之發生或擴大者，始屬相當。查被告甲○○侵占系爭遺失物
    ，肇因於本身之貪念，並非張碧娟將系爭款項遺忘在銀行座椅上此一行為加以誘
    發。換言之，張碧娟之行為對於損害之發生或擴大無助成原因，被告國興公司抗
    辯原告應就張碧娟之疏失負同一過失責任；原告委由張碧娟單獨提款，未注意選
    任及監督，原告與有過失，應減輕及免除被告之賠償責任云云，委無可取。
八、綜上所述，原告本於民法第一百八十四條第一項規定，請求被告甲○○賠償三十
    五萬七千九百十三元，並自九十二年十月十日起至清償日止，按年息百分之五計
　　算之利息，及依民法第一百八十八條第一項前段規定，請求被告國興公司連帶賠
  　償，為有理由，應予准許，爰判決如主文所示。
九、據上論結，本件原告之訴為有理由，依民事訴訟法第八十五條第二項判決如主文
    。
中　　　華　　　民　　　國　　九十三　　年　　　五　　　月　　三十一　　日
                              民事第十六庭
                                  審判長法  官  許  正  順
                                        法  官  魏  麗  娟
                                        法  官  翁  昭  蓉
正本係照原本作成。
不得上訴。
中　　　華　　　民　　　國　　九十三　　年　　　五　　　月　　三十一　　日
　　　　　　　　　　　　　　　　　　　　書記官  王  才  生
